【裁判字號】    99,自緝,7
【裁判日期】    990827
【裁判案由】    詐欺
【裁判全文】
臺灣臺北地方法院刑事判決               99年度自緝字第7號
自  訴  人  臺灣歐利積成有限公司
代  表  人  丙○○
            甲○○
            乙○○
            丁○○
            己○○○  日本國籍.
自訴代理人  王桂樹律師
被      告  戊○○○  日本國籍.
選任辯護人  黃三榮律師
            高志明律師
            楊永芳律師
上列被告因詐欺案件，經自訴人提起自訴，本院判決如下：
    主  文
戊○○○無罪。
    理  由
一、自訴意旨略以：查被告戊○○○原係自訴人臺灣歐利積成有
    限公司之母公司日本產業株式會社營業部長（其
    父己○○○為該公司取締役－董事，又係自訴人公司股東）
    ，惟被告因在日本另自創公司（－會
    社）欠缺資金，竟意圖不法所有，於民國八十九年十一月間
    致函自訴人公司，佯稱已得其父承諾，可請求自訴人公司付
    與開辦費（）日幣三百萬元，營業經費日
    幣一百七十五萬元等情，使自訴人公司信以為真，於同年十
    二月五日折合美金，由日商富士銀行臺北分行匯款至被告在
    日本設立之公司（－會社）美金四萬
    三千四百二十元八角四分（另手續費新臺幣五百元，電報費
    新臺幣三百元），有被告之御請求書、自訴人之匯款申請書
    、日商富士銀行臺北分行匯出匯款交易憑證可稽。惟嗣後被
    告之父己○○○（亦為自訴人公司股東）來臺，查悉上情並
    否認有承諾被告可由自訴人公司取得資金之事，始知受騙，
    亦有己○○○之函件可證，足見被告有詐欺犯行，罪證明確
    ，因認被告戊○○○涉犯刑法第三百三十九條第一項之詐欺
    取財罪嫌云云。
二、按犯罪事實應依證據認定之，無證據不得認定犯罪事實。又
    不能證明被告犯罪者，應諭知無罪之判決，刑事訴訟法第一
    百五十四條第二項、第三百零一條第一項分別定有明文。再
    按，事實之認定，應憑證據，如未能發現相當證據，或證據
    不足以證明，自不能以推測或擬制之方法，為裁判基礎；且
    認定不利於被告之事實須依積極證據，苟積極證據不足為不
    利於被告事實之認定時，即應為有利於被告之認定；另認定
    犯罪事實所憑之證據，雖不以直接證據為限，間接證據亦包
    括在內，然無論直接證據或間接證據，其為訴訟上之證明，
    須於通常一般之人均不致有所懷疑，而得確信其為真實之程
    度者，始得據之為有罪之認定，倘其證明尚未達到此一程度
    ，而有合理之懷疑存在，無從使事實審法院得有罪之確信時
    ，即應由法院為諭知被告無罪之判決（最高法院四十年臺上
    字第八六號、三十年上字第八一六號、七十六年臺上字第四
    九八六號判例參照）。復按，為貫徹無罪推定原則，檢察官
    對於被告之犯罪事實，應負實質舉證責任，故刑事訴訟法第
    一百六十一條第一項規定「檢察官就被告犯罪事實，應負舉
    證責任，並指出證明之方法」，明訂檢察官舉證責任之內涵
    ，除應盡「提出證據」之形式舉證責任外，尚應「指出其證
    明之方法」，用以說服法院，使法官「確信」被告犯罪構成
    事實之存在，此「指出其證明之方法」，應包括指出調查之
    途徑，與待證事實之關聯及證據之證明力等事項，上開第一
    百六十一條第一項關於檢察官應負實質舉證責任之規定，亦
    於自訴程序之自訴人同有適用，最高法院九十一年度第四次
    刑事庭會議決議意旨可資參照。
三、本件自訴人認被告戊○○○涉犯詐欺取財罪嫌，無非係以御
    請求書、匯款申請書、匯出匯款交易憑證、己○○○函文影
    本各一紙（本院九十年度自字第二○五號卷第四頁至第七頁
    參照）等件資為論據。
四、程序事項：
  (一)本件自訴合法：
    按解散之公司，除因合併、破產而解散者外，應行清算；而
    有限公司之清算，應以全體股東為清算人；又清算人應於清
    算完結，經送請股東承認後十五日內，向法院聲報，公司法
    第二十四條、第一百十三條準用同法第七十九條前段、第九
    十三條第一項分別定有明文。是在有限公司解散後、清算完
    結並向法院聲報前，其法人格尚未消滅。查本件自訴人雖於
    九十三年十二月九日解散，惟查，其迄今均未向本院聲報清
    算完結，此有公司及分公司基本資料查詢及本院刑事紀錄科
    查詢表各一紙附卷可稽（本院九十九年度自緝字第七號卷第
    五一頁、第五二頁參照），是其法人格尚未消滅，仍有訴訟
    能力，故本件自訴合法，合先敘明。
  (二)證據能力之認定：
  1.茲就被告戊○○○及其選任辯護人表示爭執之證據，即己○
    ○○函文影本是否具有證據能力，論述如下：
    按被告以外之人於審判外之言詞或書面陳述，除法律有規定
    者外，不得作為證據，刑事訴訟法第一百五十九條第一項定
    有明文。查己○○○函文影本（本院九十年度自字第二○五
    號卷第七頁參照），屬被告以外之人於審判外之書面陳述，
    為傳聞證據，且無刑事訴訟法第一百五十九條之一至第一百
    五十九條之五傳聞法則例外規定之適用，不具證據能力。
  2.至本判決下列所引用之其他各項證據方法之證據能力，自訴
    人、自訴代理人、被告己○○○及其選任辯護人於本院準備
    程序及審判期日均未予爭執，且迄至言詞辯論終結前亦未再
    聲明異議（本院九十九年八月十二日審判筆錄參照），本院
    審酌該等陳述作成時之情況，並無不宜作為證據之情事，依
    刑事訴訟法第一百五十九條之五之規定，自得作為證據，併
    此敘明。
五、實體事項：
  (一)被告之辯解：
    被告戊○○○於本院審理時，固坦承確曾於八十九年十一月
    間以御請求書函請自訴人匯款，及確實收受自訴人所匯之美
    金四萬三千四百二十元八角四分之事實，惟堅決否認有何詐
    欺取財之犯行，辯稱：自訴人匯給我的款項，是因我先前曾
    與自訴人約定，若將日本先鋒公司（Ｐｉｏｎｅｅｒ）在臺
    灣的子公司即百音公司介紹予自訴人，並促其等成功締約，
    自訴人即需支付交易價金之百分之十作為仲介報酬，至於我
    所發給自訴人的御請求書上雖然請款名目記載為「）及營業經費，然這是因為自訴人以會計上處理之
    需求為由要求，我循自訴人之請求而記載，我沒有任何詐欺
    自訴人之行為等語。
六、經查：
  (一)被告確曾於八十九年十二月一日以御請求書，向自訴人請求
    給付日幣三百萬元及營業經費日幣一百七
    十五萬元，自訴人旋於同年月五日將上開款項折合美金四萬
    三千四百二十元八角四分，經由日商富士銀行臺北分行電匯
    至被告在日本設立之公司－會社（即
    ＦＩＥＬＤ  ＰＬＡＮＮＩＮＧ  ＣＯ. ＬＴＤ）之事實，
    為被告所是認，並有被告之御請求書、自訴人之匯款申請書
    、日商富士銀行臺北分行匯出匯款交易憑證（本院九十年度
    自字第二○五號卷第四頁至第六頁）在卷可佐，首堪認定。
  (二)自訴人雖主張被告虛構上開請款名義，藉以施用詐術使自訴
    人付款，並提出己○○○函文影本一份及聲請傳喚己○○○
    到庭作證以資為憑云云，惟查，自訴人所提呈之己○○○函
    文影本（本院九十年度自字第二○五號卷第七頁參照），係
    被告以外之人於審判外之書面陳述，而無證據能力，已如上
    述，自不能作為本件認定事實所憑之證據；而證人己○○○
    經本院合法傳喚未到庭，並提出經菲律賓國公證人公證之聲
    明書，明確表示依刑事訴訟法第一百八十條第一項第一款規
    定拒絕證言（本院九十九年度自緝字第七號卷第一九四頁、
    第一九五頁參照），是在此情形下，本件實無何積極證據足
    資證明被告確有自訴意旨所載之詐欺犯行，殊難僅因被告曾
    函向自訴人請款，而遽以詐欺取財罪責相繩。
  (三)綜上所述，本件自訴人未能舉出任何積極事證，足認被告戊
    ○○○有施用詐術之事實，致使無從為被告戊○○○有罪之
    確信，揆諸前揭法條規定及說明，本件既不能證明被告戊○
    ○○犯罪，自應為被告戊○○○無罪之諭知，用期適法。
據上論斷，應依刑事訴訟法第三百四十三條、第三百零一條第一
項，判決如主文。
中    華    民    國    99    年    8     月    27    日
                  刑事第九庭審判長法  官  林怡秀
                                  法  官  劉素如
                                  法  官  張詩芸
以上正本證明與原本無異。
如不服本判決應於收受送達後10日內向本院提出上訴書狀，並應
敘述具體理由；其未敘述上訴理由者，應於上訴期間屆滿後20日
內向本院補提理由書（均須按他造當事人之人數附繕）「切勿逕
送上級法院」。
                                  書記官  顏淑華
中    華    民    國    99    年    8     月    27    日

司法院資訊處製作；財團法人民間司法改革基金會備份。
